【裁判字號】    99,婚,1038
【裁判日期】    990519
【裁判案由】    離婚
【裁判全文】
臺灣臺中地方法院民事判決              99年度婚字第1038號
原      告  林遠龍
特別代理人  林金鈺
訴訟代理人  黃翎芳律師
複  代理人  陳韻如律師
被      告  黃詩珊
上列當事人間請求離婚事件，經本院於中華民國100 年5月5日言
詞辯論終結，判決如下：
    主      文
准原告與被告離婚。
訴訟費用由被告負擔。
    事實及理由
甲、程序方面：
壹、按無訴訟能力人有為訴訟之必要，而無法定代理人或法定代
    理人不能行代理權者，其親屬或利害關係人，得聲請受訴法
    院之審判長，選任特別代理人，民事訴訟法第51條第2 項定
    有明文。
貳、原告於民國99年4月1日因中風，致腦栓塞合併右側肢體偏癱
    及失語症，目前仍住院治療中，生活無法自理須專人照顧之
    事實，有診斷證明書影本附卷可證，且原告雖於99年12月 2
    日本院訊問時到庭，惟並無法明確、清楚、完整表達其意思
    ，足見原告應無訴訟能力，應可認定；又原告未經監護或輔
    助宣告，並無法定監護人等情，亦有原告提出之戶籍謄本在
    卷可查。而原告因有為訴訟之必要，惟無法定代理人，林金
    鈺為其胞姐，具狀聲請為原告選任特別代理人，應有理由。
    本院審酌林金鈺為原告之姐，誼屬至親，亦同意擔任原告之
    特別代理人，由其擔任原告之特別代理人，應屬妥適，爰選
    任之。
乙、實體方面：
壹、原告起訴主張：
一、兩造於95年6月7日結婚，婚後被告未負起照顧家庭之責任，
    時常夜出不歸，甚少與原告同居，嗣被告於98年9月間離家
    ，僅於需要生活費用，始返家向原告索取。原告於99年4月1
    日因中風住院治療，迄今仍住院復健中，期間被告不僅未前
    往探視、照顧原告，更未體諒原告已因病無法工作，無任何
    收入來源，又須負擔龐大之醫療費用，反以脅迫性字眼恐嚇
    原告給付生活費用，顯見兩造婚姻生活之和諧安寧已不復存
    在，實令原告對兩造之婚姻感到心灰意冷。兩造分居已逾1
    年，期間被告對原告不聞不問，婚姻有名無實，顯係惡意遺
    棄原告在繼續狀態中。另被告婚前即有犯罪之紀錄，婚後又
    因5次（起訴狀誤載為3次）竊盜犯行，經臺灣高等法院臺中
    分院於99年12月15日以99年上易字第1199號刑事判決各判處
    有期徒刑3月，並定應執行刑為有期徒刑10 月確定在案，其
    行為將使社會上一般人普遍產生不名譽之負面評價，破壞兩
    造之婚姻基礎。是兩造婚姻因上開可歸責於被告之事由，顯
    生重大裂痕，難以繼續維持，亦無回復婚姻之希望，為此爰
    依民法第1052條第1項第5款及第2項之規定，請求准予離婚
    等語。並聲明：如主文所示。
二、對被告抗辯之陳述：否認被告之抗辯，且原告係於訴訟繫屬
    後方得悉被告有竊盜慣行，被告從事犯罪行為，並能歸咎於
    原告中風而無法給付生活費用。
貳、被告則以：婚前兩造即約定，婚後原告應給付被告生活費用
    ，剛結婚時原告尚有依約給付，惟其後原告即不願給付，被
    告若向原告索取，原告則對被告施以肢體暴力，並要被告去
    行竊，被告無錢花用，迫不得已，始會犯下竊盜案件；原告
    亦有傷害及竊盜前科，且被告於97年間，在臺中市○○○路
    及大德街口被查獲之竊盜案件，是原告自行竊取機車，嗣卻
    說是被告所竊得，藉以卸責。至於原告中風後，原告所犯的
    竊盜案件，都是原告自己決定去行竊的。被告除因竊盜案件
    遭羈押外，其餘時間均住在娘家，是因98年9 月間，原告表
    示無收入及能力可照顧被告，要被告回娘家，且原告胞姐不
    願意與被告同住，被告始返回娘家居住，而非離家出走。原
    告中風時，原告家人並未通知被告，直到99年9 月由員警告
    知被告始知原告中風乙事。原告所提出之紙條內文字，確實
    為被告所寫，被告將該紙條放在原告機車附近，目的是要向
    原告追討其中風前所積欠之生活費。並聲明：原告之訴駁回
    。
、得心證之理由：
一、按有民法第1052條第1 項以外之重大事由，難以維持婚姻者
    ，夫妻之一方得請求離婚，但其事由應由夫妻之一方負責者
    ，僅他方得請求離婚，民法第1052條第2 項定有明文。次按
    民法第1052條第2 項規定之立法意旨，在符合現代多元化社
    會之需要，使裁判離婚之事由較富彈性，其判斷之標準為婚
    姻是否已生破綻而無回復之希望，而婚姻是否已生破綻無回
    復之希望，不可依主觀的標準，即從原告已喪失維持婚姻意
    欲之主觀面加以認定，而應依客觀之標準，即難以維持婚姻
    之事實，是否已達倘處於同一境況，任何人均將喪失維持婚
    姻意欲之程度而定（最高法院94年度臺上字第115 號判決意
    旨參照）。至於婚姻如有難以維持之重大事由，於夫妻雙方
    就該事由均須負責時，應比較衡量雙方之有責程度，僅責任
    較輕之一方得向責任較重之他方請求離婚，如雙方之有責程
    度相同，則雙方均得請求離婚，始符民法第1052條第2 項規
    定之立法本旨（最高法院95年度第5 次民事庭會議決議參照
    ）。再按婚姻係男女以終生生活為目的之共同生活關係，此
    共同生活體，須夫妻共同經營生活，倘事實上已經分居各自
    獨立生活多年，雙方誠摰互信之感情基礎，已經不復存在，
    依一般人之生活經驗，顯然難期修復，雙方共同生活的婚姻
    目的已經不能達成，而其事由之發生，依一般社會感情，尚
    難認為應完全歸責於夫妻之一方時，應可認係民法第1052條
    第2項所定難以維持婚姻之重大事由，而准許夫妻雙方為離
    婚之請求，否則，勉強維持婚姻之形式，反而會對雙方各自
    追求幸福生活之機會造成不必要之限制。復按結婚之目的，
    在營夫妻共同生活永久生活為目的，配偶應互相協力保持共
    同生活之圓滿及幸福，此為維繫婚姻所必要，故夫妻一方之
    行為有礙之人格尊嚴，致難以維持婚姻者，自得依民法第10
    52條第2項請求裁判離婚。
二、原告主張兩造於95年6月7日結婚，現婚姻關係尚存續中等事
    實，業據其提出戶籍謄本1 份為證，且為被告所不爭執，自
    堪信為真實。
三、原告主張兩造自98年9 月間分居後，被告曾書立有威脅字眼
    之紙條要求原告給付生活費，且於原告於99年4月1日中風住
    院治療迄今，被告均未曾前往探視，又被告曾因5 次竊盜案
    件，經臺灣高等法院臺中分院各判處有期徒刑3 月，並定應
    執行刑為有期徒刑10月確定在案等情遭法院判刑確定之事實
    ，除據原告提出與所述情節相符之戶籍謄本、被告所討生活
    費用之紙條各1 件為證外，復經本院依職權調取臺灣高等法
    院被告前案紀錄表、99年易字第114 號刑事判決、臺灣高等
    法院臺中分院99年度上易字第1199號刑事判決各1 件查閱屬
    實。被告對於原告主張上情雖不爭執，惟辯稱：原告曾答應
    要給付伊生活費用，但嗣後卻未依約給付，又要伊去行竊，
    伊迫不得已始犯罪，並書立上開紙條向原告催討，原告亦曾
    於97年間竊取機車，嗣卻說是伊所偷，而推卸責任由伊承擔
    云云。經查：(一)原告否認有教唆被告行竊，及自行竊取機車
    後嫁禍予被告等情，而被告就此並未能舉證以實其說；又被
    告於臺灣高等法院臺中分院99年度上易字第1199號竊盜案件
    審理中，固曾辯稱其所犯竊盜案件，均係原告所逼迫、嫁禍
    云云，然其於歷次偵審期間，就為何行竊、有無共犯前後供
    述不一；更於上開案件於本院審理時，就其中2 次竊盜案件
    ，均自白不諱，而未提及原告亦有涉案；況其於本院所抗辯
    遭原告嫁禍之竊盜案件，係其於97年8月19日凌晨4 時30分，
    在臺中市○區○○○路與大德街口為警查獲，經本院以97年
    度易字第4575號判處拘役25日之竊盜犯行，而與上開臺灣高
    等法院臺中分院99年度上易字第1199號刑事判決之5 次竊盜
    案件均無涉，故而被告此部分辯解，自無可採。(二)又被告辯
    稱原告曾允諾給予生活費用，嗣未依約給付，方書寫上開紙
    條向原告催討過去積欠之費用云云，亦為原告所否認，被告
    復並未舉證證明之，自無可採。其次，觀諸被告所書寫之上
    開紙條內容：「林遠龍歐吉桑：你已積欠10個月的生活費，
    98年8月至99年6月共10個月，法院見，休要怪我狠，去死。
    」，復於原告姓名上，劃一圓圈，寫上「死」字，堪認有詛
    咒原告之意味。縱兩造確有原告須給付生活費用予被告之協
    議，然於原告未履行時，被告仍應理性地與原告溝通、協調
    ，卻捨此而不為，逕以惡言相向，足見其對原告已無夫妻情
    份存在。再者，原告於99年4月1日即因中風致腦栓塞合併右
    側肢體偏癱及失語症乙節，已如前述，而被告陳稱其係於99
    年9 月間經由員警告知始知悉此事，益徵被告於原告中風後
    約5 個月時間，除對於原告有金錢方面之需求時，將上開紙
    條留在原告機車附近，以資索討外，對原告完全未加聞問。
    準此，原告上開主張，應堪信為真實。
四、婚姻乃一男一女之兩性結合，以組織家庭，共同生活為目的
    ，須夫妻雙方互助、互愛、互信、互敬、相互包容、扶持，
    遇事則應理性溝通、求取共識，始能協力完成一段美滿之婚
    姻與家庭生活。惟被告於兩造婚姻關係存續期間，因多次竊
    盜犯行，經法院判處罪刑確定，而其竊盜犯行，依我國社會
    常情及社會道德觀念，自為人所共棄，恥與相近，則其行為
    ，如為鄰里親友知悉，原告即不免遭嘲諷、疏離或投以異樣
    眼光，原告非惟深感顏面無光，其心理上所受傷害、痛苦更
    自不待言；其次，原告於兩造分居期間中風，然被告卻未曾
    前往探視，且遲至5 個月後方知悉此事，足見被告於分居期
    間對於原告冷漠以對，毫不關心，期間僅留下詛咒意味之紙
    條向原告索討生活費即行離去，則原告於遭逢此人生巨變，
    亟須伴侶相互扶持、給予關懷之際，被告上開無情對待，無
    疑足令原告對兩造之婚姻感到心灰意冷，兩造夫妻生活圓滿
    幸福之基礎因而破毀，任何人處於原告同一情況下，均不願
    繼續維持婚姻生活，足認兩造間婚姻所生之重大破綻已無回
    復之希望，確有難以維持婚姻之重大事由存在，而就該項離
    婚事由觀之，原告之過失並未逾於被告（本院依上開情節，
    既已足堪認定兩造間有上開離婚事由存在，則原告有關其餘
    離婚事由之主張，即無庸贅述）。從而，原告依民法第1052
    條第2項請求判決離婚，洵屬正當，應予准許。
五、原告就離婚訴訟部分，係併依民法第1052條第1項第5款及同
    條第2 項之規定為請求，此種起訴之形態，謂之重疊的訴之
    合併，訴訟標的雖有數項，而僅有單一之聲明，法院應就所
    主張之數項標的逐一審判，如其中一項請求為有理由，即可
    為原告勝訴之判決，就他項標的無須更為審判（最高法院著
    有88年度臺上字第1127號、86年度臺上字第997 號、85年度
    臺上字第1158號、83年度臺上字第1076號、71年度臺上字第
    238號判決意旨參照），則原告依民法第1052條第2項之規定
    所為之請求，既經本院為勝訴之判決，就其另依民法第1052
    條第1項第5款之規定，所為同一內容之請求，本院即毋庸再
    予判決。
肆、本件事實已臻明確，兩造其餘之攻擊防禦及證據調查，均與
    本案之判斷不生影響，自毋庸一一審酌論列，併此敘明。
丙、訴訟費用負擔之依據：民事訴訟法第78條。
中    華    民    國    99    年    5      月    19    日
                  家事法庭      法  官  郭妙俐
正本係照原本作成。
如對本判決上訴，須於判決送達後20日之不變期間內，向本院
提出上訴狀。
如委任律師提起上訴者，應一併繳納上訴審裁判費。
中    華    民    國    99    年    5     月     19    日
                                書記官

司法院資訊處製作；財團法人民間司法改革基金會備份。
